【裁判字號】    89,簡上,69
【裁判日期】    891123
【裁判案由】    返還不當得利
【裁判全文】
臺灣臺北地方法院民事判決  八十九年度簡上字第六九號
    上  訴  人  甲○○
    被  上訴人  乙○○
右當事人間請求返還不當得利事件，上訴人對於中華民國八十八年十月二十日，本院
台北簡易庭八十八年度北簡字第七五○一號第一審判決提起上訴，本院判決如左：
    主  文
上訴駁回。
第二審訴訟費用由上訴人負擔。
    事  實
甲、上訴人方面：
一、聲明：
（一）原判決廢棄。
（二）被上訴人應給付上訴人新台幣（下同）貳拾萬元，及自起訴狀繕本送達翌日起
      至清償日止，按年息百分之五計算之利息。
二、陳述：除與原審判決書所載者相同茲予引用外，補稱：上訴人雖無法證明被上訴
    人之被繼承人劉學輝，對於抵押權人即永泉汽水廠之債務存在，但被上訴人所繼
    承坐落桃園縣中壢市○○段興南小段二二七之三六、四一七、四一八、三七九、
    三八○、三八一、三八二、三八三、三八四、三八五、三八六、三八七、三八八
    、三八九地號之土地（下稱系爭土地），系爭土地上之抵押權，業經上訴人塗銷
    ，被上訴人受有利益。至於上訴人所提出和解筆錄之相對人，即為抵押權人永泉
    汽水廠之繼承人即訴外人簡大鈞、簡長順、江簡春美、簡長文、簡邱淑月、簡嘉
    宏、簡嘉志。且系爭土地上所設定者，為定額之抵押權，必須先有債權之存在，
    可知上訴人之被繼承人劉學輝對於抵押權人永泉汽水廠之債務，確係存在。
三、證據：除援用原審之立證方法外，補提收據、土地登記謄本、最高法院七十一年
    度台上字第四九六二號民事判決各一份為證。
乙、被上訴人方面：
    被上訴人未於言詞辯論期日到場，亦未提出書狀作何聲明或陳述。
    理  由
一、本件被上訴人未於言詞辯論期日到場，核無民事訴訟法第三百八十五條所列各款
    之情形，爰依上訴人聲請，由其一造辯論而為判決。
二、本件上訴人於原審起訴主張：上訴人於七十九年一月間，就坐落桃園縣中壢市○
    ○段興南小段二二七之三八二、三八三、三八四、三八五、三八六、三八七、三
    八八、二二一、二二○、二一九、八一地號之土地，與訴外人游金原、游本鑫、
    游顯章、劉祝妹、鍾曜光、鍾萬瑩、鍾萬豐、鍾萬添、謝美妹、謝禎斐、謝禎苂
    （下稱游金原等十一位共有人）簽訂合建契約。另上訴人就坐落桃園縣中壢市○
    ○段興南小段二二七之三八一、三八二、三八三、三八四、三八五、三八六、三
    八七、三八八、三八九、三七九、四一七、四一八地號之土地，與訴外人陳秀琴
    、陳文龍簽訂買賣契約。俟訴外人游金原等十一位共有人，委託上訴人辦理前述
    合建土地上之抵押權登記塗銷事宜。而本件系爭土地上，訴外人劉學輝、劉學瞻
    於四十九年七月十二日，向訴外人永泉汽水工廠借款貳拾萬元，並設定抵押權登
    記在案，上訴人即代替訴外人游金原等十一位共有人，對於抵押權人提起塗銷抵
    押權登記之民事訴訟，嗣經臺灣桃園地方法院以七十九年度簡字第三一三號塗銷
    他項權利登記事件，成立訴訟上和解。而被上訴人為訴外人劉學輝之繼承人，因
    上訴人前述塗銷抵押權之行為，受有利益，爰依民法第一百七十九條之規定，請
    求被上訴人給付貳拾萬元，及自起訴狀繕本送達翌日起至清償日止，按年息百分
    之五計算之利息等語。被上訴人則於原審、二審均未到庭，亦未提出任何書狀作
    何聲明或陳述、抗辯。
三、本件上訴人主張其於七十九一月間，就坐落桃園縣中壢市○○段興南小段二二七
    之三八二、三八三、三八四、三八五、三八六、三八七、三八八、二二一、二二
    ○、二一九、八一地號之土地，與訴外人游金原等十一位共有人簽訂合建契約；
    上訴人另就坐落桃園縣中壢市○○段興南小段二二七之三八一、三八二、三八三
    、三八四、三八五、三八六、三八七、三八八、三八九、三七九、四一七、四一
    八地號之土地，與訴外人陳秀琴、陳文龍，簽訂買賣契約；且訴外人游金原等十
    一位共有人，委託上訴人辦理前述合建土地上之抵押權登記塗銷事宜；訴外人劉
    學輝、劉學瞻於四十九年七月十二日，以系爭土地設定權利價值貳拾萬元之抵押
    權予訴外人永泉汽水工廠；上訴人代替訴外人游金原等十一位共有人，對於抵押
    權人提起塗銷抵押權登記之民事訴訟，嗣經臺灣桃園地方法院以七十九年度簡字
    第三一三號塗銷他項權利登記事件，成立訴訟上和解；上訴人已塗銷設定予系爭
    土地上之抵押權；被上訴人為訴外人劉學暉之繼承人之事實，業據其提出合建契
    約、買賣契約書、土地登記謄本、和解筆錄、土地登記申請書、戶籍謄本各一份
    為證，核屬相符，自堪信為真實。至上訴人另主張被上訴因其前述塗銷抵押權之
    行為，受有貳拾萬元之利益，應依民法第一百七十九條之規定，負擔給付貳拾萬
    元及利息之不當得利分之部分，被上訴人雖於原審、二審均未到庭，亦未提出任
    何書狀作何聲明或陳述、抗辯。然查：
（一）依民法第一百七十九條規定：「無法律上之原因而受利益，致他人受損害者，
      應返還其利益。雖有法律上之原因，而其後已不存在者，亦同。」再依最高法
      院五十三年台上字第二六六一號、六十五年台再字第一三八號判例分別表示：
      「執行法院拍賣查封之不動產，以其價金分配於各債權人者，縱該不動產嗣後
      經確定判決，認為不屬於債務人所有，不能移轉與買受人，而買受人因此所受
      價金之損害，亦祇能向直接受其利益之債務人請求償還，各債權人所受清償之
      利益，係另一原因事實，除有惡意外，不能認與買受人所受之損害有直接因果
      關係，自不負返還其利益之責任。」、「民法第一百七十九條規定之不當得利
      ，凡無法律上之原因，而一方受利益，致他方受損害，即可成立。至損益之內
      容是否相同，及受益人對於受損人有無侵權行為，可以不問。」是依前首揭民
      法第一百七十九條之規定，以及最高法院五十三年台上字第二六六一號、六十
      五年台再字第一三八號判例之意旨，成立不當得利之要件，必須符合一方受有
      利益、他方受有損害、受利益與受損害間具有損益變動關係、無法律上原因，
      始足當之。
（二）本件上訴人主張因與訴外人游金原等十一位共有人簽訂合建契約後，給付貳拾
      萬元予訴外人簡長旺，並塗銷設定於被上訴人所繼承系爭土地上之抵押權。則
      依上訴人之主張，應屬於因受損人即上訴人行為之非給付型不當得利，是被上
      訴人是否因上訴人塗銷抵押權之行為，受有利益，則為本件爭點之所在。而不
      當得利要件中之受有利益，係指受益人因特定行為或事實，取得個別財產，或
      享有權利歸屬上之利益。本件設定於被上訴人所繼承系爭土地上之抵押權，設
      定義務人為劉學輝、劉學瞻，抵押權人為永泉汽水工廠，設定時間為四十九年
      七月十二日，權利價值為貳拾萬元，存續期間為不定期限，此有系爭土地之土
      地登記謄本在卷足憑，堪信為真實。故上訴人為被上訴人塗銷系爭土地上之抵
      押權，是否使被上訴人受有利益，亦即被上訴人是否因該抵押權被塗銷，而受
      有免予被抵押權人實行抵押權，拍賣系爭土地之利益，自應先予究明。然系爭
      土地之抵押權人既為永泉汽水廠，但上訴人於本件訴訟中，並未提出任何有關
      抵押權人永泉汽水工廠之相關登記資料，以證明抵押權人永泉汽水工廠，係屬
      何種組織型態，負責人為何，繼承人為何。再者，縱使如上訴人主張，系爭土
      地之抵押權人永泉汽水工廠之繼承人，即為臺灣桃園地方法院七十九年度簡字
      第三一三號塗銷他項權利登記事件之被告簡大鈞、簡長順、江簡春美、簡長文
      、簡邱淑月、簡嘉宏、簡嘉志等人，惟系爭土地上之抵押權，既設定於四十九
      年七月十二日，則該抵押權所擔保之債權，是否業已清償、是否已罹於消滅時
      效等債權債務關係，上訴人均無法證明該債權之內容，是尚難遽以上訴人塗銷
      系爭土地上之抵押權，即認定被上訴人係受有利益。
四、綜上論述，本件上訴人為被上訴人塗銷設定於系爭土地上之抵押權，尚難認定被
    上訴人因此受有利益，不符不當得利之要件，是上訴人主張民法第一百七十九條
    不當得利之規定，請求被上訴人給付貳拾萬元，及自起訴狀繕本送達翌日起至清
    償日止，按年息百分之五計算之利息，為無理由，應予駁回。從而，原審為上訴
    人敗訴之判決，經核並無不合。上訴意旨指摘原判決不當，求予廢棄改判，不應
    准許，其上訴應予駁回。
五、據上論結，本件上訴為無理由，依民事訴訟法第四百三十六條之一第三項、第四
    百四十九條第一項、第四百六十三條、第三百八十五條第一項前段、第七十八條
    ，判決如主文。
中      華      民      國    八十九    年      十一    月    二十三    日
                                 民事第六庭審判長法官  鄭純惠
                                                 法官  劉坤典
                                                 法官  姜悌文
右為正本係照原本作成
本判決不得上訴
中      華      民      國    八十九    年      十一    月    二十三    日
                                            法院書記官  陳鳳瀴


司法院資訊處製作；財團法人民間司法改革基金會備份。
